臺灣臺北地方法院刑事判決　　　　　　 96年度重訴緝字第6號
　　公　訴　人　臺灣臺北地方法院檢察署檢察官
　　被　　　告　甲○○
　　　　　　　　　　　　　樓
　　　　　　　　　　　　　樓
上列被告因違反商業會計法等案件，經檢察官提起公訴（九十五
年度偵緝字第二二五二號），因被告於本院準備程序中就被訴事
實為有罪之陳述，經本院合議庭裁定進行簡式審判程序，判決如
下：
    主  文
甲○○共同連續商業負責人，以明知為不實之事項，而填製會計
憑證，累犯，處有期徒刑陸月，如易科罰金，以銀元參佰元即新
臺幣玖佰元折算壹日，減為有期徒刑參月，如易科罰金，以銀元
參佰元即新臺幣玖佰元折算壹日。
    事  實
一、甲○○前因違反毒品危害防制條例案件，經本院於民國九十
    年四月二十四日以九十年度簡字第七二一號判決判處有期徒
    刑五月，並於同年六月二十一日確定；嗣又因偽造貨幣案件
    ，經臺灣高等法院於九十一年十月十一日以九十一年度上訴
    字第二０九八號判決判處有期徒刑二年，並於同年十一月二
    十一日確定，上開二罪並經裁定應執行有期徒刑二年四月確
    定；嗣甲○○又因竊盜及違反電信法案件，經本院於九十二
    年四月九日以九十二年度易字第六九號判決各判處有期徒刑
    四月、七月，應執行有期徒刑十月，嗣並經確定，經與上開
    二年四月有期徒刑接續執行後，於九十四年六月二十八日假
    釋出監並付保護管束，於九十四年九月十九日保護管束期滿
    假釋未經撤銷視同執行完畢。
二、甲○○自知其並無任何資歷、財力擔任公司負責人，且明知
    營業人應依銷售貨物或勞務之實際情況，據實開立統一發票
    ，竟為圖蠅利，應允真實姓名年籍不詳、綽號「阿德」之成
    年男子（未據起訴）之要求，以新臺幣三萬元之代價，自民
    國九十四年十月間起，擔任達乘實業有限公司（址設臺北市
    ○○○路一段六二號四樓之五，下稱達乘公司）之登記負責
    人，為公司法第八條所稱之公司負責人，並屬商業會計法第
    四條所規定之商業負責人，而與「阿德」共同基於填製不實
    會計憑證及幫助他人逃漏稅捐之概括犯意聯絡，由甲○○向
    稅捐機關領取空白統一發票後，交予「阿德」，明知達乘公
    司並無實際營業，亦未銷貨予如附表所示之尚友廣告有限公
    司（下稱尚友公司）等公司，竟自九十四年十一月間起至九
    十五年二月間止，在不詳地點，以達乘公司名義，連續虛偽
    填載買受人、品名、件數、銷售金額均不實、銷售金額共計
    新臺幣三億一千六百五十九萬四千四百四十四元、性質屬會
    計憑證如附表所示之統一發票八十五紙，並先後持交予如附
    表所示之公司作為進項憑證以行使之；如附表所示之公司行
    號（除附表編號2所示公司外）則於依營業稅法規定申報各
    月份之營業稅時，分別持其中八十紙、面額共計新臺幣三億
    一千五百三十一萬一千四百四十四元之統一發票，用以申報
    扣抵銷項稅額；甲○○與「阿德」即以此不正當之方法分別
    幫助如附表所示（除附表編號2所示公司外）之尚友公司等
    七家公司逃漏稅捐，總計數額達新臺幣一千五百七十六萬五
    千五百七十三元，足生損害於稅捐稽徵機關核課稅捐之正確
    性（統一發票買受人名稱、銷售額、稅額及張數，已申報銷
    售額、已申報稅額及張數均詳如附表所示）。
二、案經財政部臺北市國稅局移送臺灣臺北地方法院檢察署檢察
    官偵查起訴。
    理  由
一、前揭犯罪事實，業據被告甲○○於本院準備程序及審理時均
    坦承不諱（見本院九十六年七月十二日準備程序筆錄、審判
    筆錄），並有達乘公司虛設行號相關資料分析表、達乘公司
    設立登記表、專案申請調檔統一發票查核清單、財政部臺北
    市國稅局大安分局九十五年五月十七日財北國稅大安營業字
    第０九五００一六一四九號函所附之達乘公司統一發票購票
    證及被告身分證影本等件附卷可稽（見九十五年度偵字第一
    二七一六號卷第五頁、第四五頁至第四七頁、第六一頁至第
    七一頁、第七三頁至第七八頁），足認被告任意性自白核與
    事實相符，堪以採信。從而，本件事證明確，被告犯行堪以
    認定，應依法論科。
三、論罪科刑部分：
（一）查刑法部分條文業於九十四年一月七日修正，九十四年二
      月二日公布，於被告行為後之九十五年七月一日施行，現
      行刑法第二條第一項規定：「行為後法律有變更者，適用
      行為時之法律，但行為後之法律有利於行為人者，適用最
      有利於行為人之法律。」，上開規定乃與刑法第一條罪刑
      法定主義契合，而貫徹法律禁止溯及既往原則，係規範行
      為後法律變更所生新舊法律比較適用之準據法，是刑法第
      二條本身雖經修正，但刑法第二條既屬適用法律之準據法
      ，本身尚無比較新舊法之問題，應一律適用裁判時之現行
      刑法第二條規定以決定適用之刑罰法律，先予辨明。又本
      次刑法修正之比較新舊法，應就罪刑有關之共犯、未遂犯
      、想像競合犯、牽連犯、連續犯、結合犯、以及累犯加重
      、自首減輕暨其他法定加減原因（如身分加減）與加減例
      等一切情形，綜其全部罪刑之結果而為比較，最高法院九
      十五年五月二十三日九十五年度第八次刑事庭會議決議可
      資參照。與本案相關之刑法法律變更如下所述：
    (一)刑法第五十六條連續犯之規定，業經修正刪除，此刪除雖
      非犯罪構成要件之變更，但顯已影響行為人刑罰之法律效
      果，自屬法律有變更，應依新法第二條第一項規定為新舊
      法之比較（最高法院九十五年度第八次刑事庭會議決議參
      照）。新法修正施行後，被告前後多次填製不實會計憑證
      及幫助他人逃漏稅捐之行為，即須分論併罰，是比較新舊
      法之結果，應適用被告行為時之法律即修正前之刑法第五
      十六條規定，論以連續犯，對被告較為有利。
　　(二)依修正後之刑法第三十三條第五款：「主刑之種類如下：
      五、罰金：新臺幣一千元以上，以百元計算之」之規定，
      所得科處之罰金刑最低為新臺幣一千元；然依被告行為時
      之罰金罰鍰提高標準條例第一條前段之提高倍數十倍與刑
      法第三十三條第五款規定之罰金最低額一元觀之，罰金刑
      最低額僅為新臺幣三十元。因此，比較上述修正前、後之
      刑罰法律，自以被告行為時即修正施行前刑法關於科處罰
      金刑之法律較有利於被告。
    (三)刑法第五十五條後段有關牽連犯之規定業已刪除，是於新
      法修正施行後，被告所犯之填載不實會計憑證罪、幫助他
      人逃漏稅捐罪，即須分論併罰，惟依修正前刑法，上開二
      罪具有牽連犯之裁判上一罪關係，而應從一重以填載不實
      會計憑證罪論處，比較新舊法之規定，修正後之刑法對於
      被告自較為不利。
    (四)綜合上述各條文修正前、後之比較，自應整體適用被告行
      為時之法律，即修正前刑法之相關規定，對被告較為有利
      。
（二）又被告行為後，商業會計法於九十五年五月二十四日修正
      公布，於同年月二十六日生效，有關商業會計法第七十一
      條第一款前、後之構成要件均屬相同，但修正前之法定刑
      為「五年以下有期徒刑、拘役或科或併科新臺幣十五萬元
      以下罰金。」，而修正後之法定刑則為「五年以下有期徒
      刑、拘役或科或併科新臺幣六十萬元以下罰金。」，比較
      新、舊法之結果，被告行為時之舊法對被告較為有利。是
      揆諸前開刑法第二條第一項前段之規定，本件自應適用被
      告行為時之舊法。
（三）修正後刑法第二條第一項之規定，係規範行為後「法律變
      更」所生新舊法比較適用之準據法，故如新舊法處罰之輕
      重相同，即無比較適用問題，非此條所指之法律有變更，
      若純為文字修正者，更應同此，最高法院九十五年十一月
      七日九十五年度第二十一次刑事庭會議決議參照。關於共
      同正犯之規定，修正前刑法第二十八條係規定：「二人以
      上共同實施犯罪之行為者，皆為正犯」，修正後刑法第二
      十八條則規定：「二人以上共同實行犯罪之行為者，皆為
      正犯」，又修正前刑法第三十一條第一項係規定：「因身
      分或其他特定關係成立之罪，其共同實施或教唆、幫助者
      ，雖無特定關係，仍以共犯論」，修正後刑法第三十一條
      第一項則規定：「因身分或其他特定關係成立之罪，其共
      同實行、教唆或幫助者，雖無特定關係，仍以正犯或共犯
      論。但得減輕其刑」，於本案犯罪事實，被告與「阿德」
      間，不論依新舊法均構成共同正犯，對於被告並無有利或
      不利之影響，是無新舊法比較之問題，自應逕行適用裁判
      時法。又關於累犯之規定，修正前刑法第四十七條規定「
      受有期徒刑之執行完畢，或受無期徒刑或有期徒刑一部之
      執行而赦免後，五年以內再犯有期徒刑以上之罪者，為累
      犯，加重本刑至二分之一」，而修正後之刑法第四十七條
      第一項則規定「受徒刑之執行完畢，或一部之執行而赦免
      後，五年以內故意再犯有期徒刑以上之罪者，為累犯，加
      重本刑至二分之一」，被告於本案係故意犯罪，無論適用
      新法或舊法，均應論以累犯，是亦無新舊法比較之問題，
      附此敘明。
（四）按統一發票乃證明事項之經過而為造具記帳憑證所根據之
      原始憑證，商業負責人如明知為不實之事項，而開立不實
      之統一發票，係犯商業會計法第七十一條第一款之以明知
      為不實之事項而填製會計憑證罪，該罪為刑法第二百十五
      條業務上登載不實文書罪之特別規定，依特別法優於普通
      法之原則，自應優先適用，無論以刑法第二百十五條業務
      上登載不實文書罪之餘地（最高法院九十二年度臺上字第
      六七九二號、九十四年度臺非字第九八號判決意旨參照）
      。查被告係達乘公司之登記負責人，自為公司法第八條之
      公司負責人，而屬商業會計法第四條所稱之商業負責人，
      其明知不實而填製如附表所示、屬於會計憑證之統一發票
      八十五紙，並將該不實發票交付予如附表所示之公司行號
      ，供如附表所示之公司行號（除如附表編號2所示公司外
      ）申報營業稅時使用並致生逃漏稅捐之結果，核其所為，
      係犯修正前之商業會計法第七十一條第一款以明知為不實
      之事項而填製會計憑證罪，及稅捐稽徵法第四十三條第一
      項之幫助納稅義務人以不正當方法逃漏稅捐罪；而該製作
      不實會計憑證之行為，原含有業務上登載不實之本質，與
      刑法第二百十五條之罪屬於法規競合關係，應優先適用商
      業會計法第七十一條第一款論處，自不另論以業務登載不
      實罪。被告與「阿德」間，就上開犯行有犯意聯絡及行為
      分擔，應論以共同正犯（就修正前商業會計法第七十一條
      第一款之罪，「阿德」應依刑法第三十一條第一項規定，
      與被告論以共同正犯）。被告多次填製不實會計憑證及幫
      助逃漏稅捐之行為，其時間緊接，方法相同，各觸犯構成
      要件相同之罪名，顯係基於概括犯意反覆為之，應依修正
      前刑法第五十六條連續犯規定各以一罪論，並依法加重其
      刑。被告填製不實統一發票會計憑證之目的在於交付他人
      申報逃漏稅捐，其所犯上開修正前商業會計法第七十一條
      第一款及稅捐稽徵法第四十三條第一項之罪，二罪間有方
      法結果、原因目的之牽連犯關係，應依修正前牽連犯之規
      定，從一重之修正前商業會計法第七十一條第一款之罪論
      處。又被告有如犯罪事實欄所載之前科，有臺灣高等法院
      被告前案紀錄表一份在卷可證（見本院卷第三一頁至第四
      二頁），其於有期徒刑執行完畢後五年內故意再犯本案，
      為累犯，應依刑法第四十七條第一項規定加重其刑。
（五）爰審酌被告違背法令，以虛開發票方式幫助他人逃漏稅捐
      ，影響國家課稅之正確性及公平性甚鉅，惟其犯後坦承犯
      行，非無悔意，犯後態度尚佳，兼衡其智識程度、品行等
      一切情狀，量處如主文所示之刑。又被告犯本案之時間係
      在九十六年四月二十四日之前，所犯合於中華民國九十六
      年罪犯減刑條例第二條第一項第三款規定，應減其宣告刑
      二分之一，故減處如主文所示之刑。又關於易科罰金之折
      算標準，修正前之刑法第四十一條第一項前段規定：「犯
      最重本刑為五年以下有期徒刑以下之刑之罪，而受六個月
      以下有期徒刑或拘役之宣告，因身體、教育、職業、家庭
      之關係或其他正當事由，執行顯有困難者，得以一元以上
      三元以下折算一日，易科罰金。」，再依據修正前罰金罰
      鍰提高標準條例第二條：「依刑法第四十一條易科罰金或
      第四十二條第二項易服勞役者，均就其原定數額提高為一
      百倍折算一日；法律所定罰金數額未依本條例提高倍數，
      或其處罰法條無罰金刑之規定者，亦同。」之規定，被告
      行為時之易科罰金折算標準，應以銀元一百元以上三百元
      以下折算一日，經折算為新臺幣後，應以新臺幣三百元以
      上九百元以下折算一日。惟九十五年七月一日施行之刑法
      第四十一條第一項前段規定修正為：「犯最重本刑為五年
      以下有期徒刑以下之刑之罪，而受六個月以下有期徒刑或
      拘役之宣告者，得以新臺幣一千元、二千元或三千元折算
      一日，易科罰金。」，另九十五年七月一日生效施行之罰
      金罰鍰提高標準條例則刪除原本第二條之規定。是以比較
      新舊法結果，自以舊法所定之易科罰金折算標準有利於被
      告，故應適用修正前刑法第四十一條第一項前段、修正前
      罰金罰鍰提高標準條例第二條規定，就本案所宣告之刑及
      減刑後之刑均諭知易科罰金之折算標準。
據上論斷，應依刑事訴訟法第二百七十三條之一第一項、第二百
九十九條第一項前段，修正前商業會計法第七十一條第一款，稅
捐稽徵法第四十三條第一項，刑法第二條第一項前段、第十一條
前段、第二十八條、第三十一條第一項、第四十七條第一項、修
正前刑法第五十六條、第五十五條、第四十一條第一項前段，修
正前罰金罰鍰提高標準條例第二條，現行法規所定貨幣單位折算
新臺幣條例第二條，中華民國九十六年罪犯減刑條例第二條第一
項第三款、第七條、第九條，判決如主文。
本案經檢察官王鑫健到庭執行職務。
中　　華　　民　　國　　96　　年　　8 　　月　　2 　　日
                       刑事第一庭 法  官  劉素如
上正本證明與原本無異。
如不服本判決，應於判決送達後10日內向本院提出上訴狀 (應抄
附繕本)。
                                  書記官  陳育君
中　　華　　民　　國　　96　　年　　8 　　月　　2 　　日
附錄本案論罪科刑法條：
修正前商業會計法第71條
商業負責人、主辦及經辦會計人員或依法受託代他人處理會計事
務之人員有左列情事之一者，處5 年以下有期徒刑、拘役或科或
併科新臺幣15萬元以下罰金：
一、以明知為不實之事項，而填製會計憑證或記入帳冊者。
二、故意使應保存之會計憑證、帳簿報表滅失毀損者。
三、意圖不法之利益而偽造、變造會計憑證、帳簿報表內容或撕
    毀其頁數者。
四、故意遺漏會計事項不為記錄，致使財務報表發生不實之結果
    者。
五、其他利用不正當方法，致使會計事項或財務報表發生不實之
    結果者。
稅捐稽徵法第43條
教唆或幫助犯第41條或第42條之罪者，處3 年以下有期徒刑、拘
役或科新台幣6 萬元以下罰金。
稅務人員、執行業務之律師、會計師或其他合法代理人犯前項之
罪者，加重其刑至二分之一。
稅務稽徵人員違反第33條規定者，除觸犯刑法者移送法辦外，處
1 萬元以上5 萬元以下罰鍰。
附表
┌──┬────────┬───────┬──────┬──┬───────┬──────┬──┐
│編號│　買受人名稱　　│  　銷售額　　│　 稅額　　 │張數│ 已申報銷售額 │已申報稅額　│申報│
│　　│　　　　　　　　│  （新臺幣）　│（新臺幣）　│　　│　（新臺幣）　│　（新臺幣）│張數│
├──┼────────┼───────┼──────┼──┼───────┼──────┼──┤
│ 1  │尚友廣告有限公司│     585,400元│    29,270元│   3│     585,400元│    29,270元│   3│
├──┼────────┼───────┼──────┼──┼───────┼──────┼──┤
│ 2  │合心媒體事業股份│   1,283,000元│    64,150元│   5│           0元│         0元│   0│
│    │有限公司        │              │            │    │              │            │    │
├──┼────────┼───────┼──────┼──┼───────┼──────┼──┤
│ 3  │元兆企業有限公司│  16,236,179元│   811,809元│   3│  16,236,179元│   811,810元│   3│
├──┼────────┼───────┼──────┼──┼───────┼──────┼──┤
│ 4  │強富工程有限公司│  58,546,462元│ 2,927,322元│  13│  58,546,462元│ 2,927,322元│  13│
├──┼────────┼───────┼──────┼──┼───────┼──────┼──┤
│ 5  │富昌旺工程有限公│  72,891,859元│ 3,644,594元│  26│  72,891,859元│ 3,644,594元│  26│
│    │司              │              │            │    │              │            │    │
├──┼────────┼───────┼──────┼──┼───────┼──────┼──┤
│ 6  │深撞工程有限公司│  85,521,239元│ 4,276,063元│  22│  85,521,239元│ 4,276,063元│  22│
├──┼────────┼───────┼──────┼──┼───────┼──────┼──┤
│ 7  │富昌昇工程有限公│  19,129,129元│   956,456元│   5│  19,129,129元│   956,456元│   5│
│    │司              │              │            │    │              │            │    │
├──┼────────┼───────┼──────┼──┼───────┼──────┼──┤
│ 8  │寶楨有限公司    │  62,401,176元│ 3,120,058元│   8│  62,401,176元│ 3,120,058元│   8│
├──┼────────┼───────┼──────┼──┼───────┼──────┼──┤
│合計│                │ 316,594,444元│15,829,726元│  85│ 315,311,444元│15,765,573元│  80│
└──┴────────┴───────┴──────┴──┴───────┴──────┴──┘
